【裁判字號】    99,台上,911
【裁判日期】    990520
【裁判案由】    塗銷所有權移轉登記
【裁判全文】
最高法院民事判決              九十九年度台上字第九一一號
上  訴  人  甲 ○ ○
            乙 ○ ○
共      同
訴訟代理人  吳 玉 豐律師
被 上訴 人  丙○○○
法定代理人  丁 ○ ○
            戊 ○ ○
訴訟代理人  李 明 益律師
上列當事人間請求塗銷所有權移轉登記事件，上訴人對於中華民
國九十九年一月二十日台灣高等法院高雄分院第二審判決（九十
七年度重上字第五○號），提起上訴，本院判決如下：
    主  文
原判決廢棄，發回台灣高等法院高雄分院。
    理  由
本件被上訴人主張：坐落高雄市○○區○○段二二五號土地（下
稱系爭高雄土地），及坐落台北縣板橋市○○段三二五號土地（
應有部分二分之一），暨其上門牌號碼台北縣板橋市○○街四六
號、四六號二樓房屋（下稱系爭台北房地），原均為被上訴人丙
○○○所有。丙○○○早於民國九十一年十月間已因罹患重度痴
呆症，達於無意思能力而心神喪失無法處理自己事務之程度，嗣
經台灣高雄地方法院（下稱高雄地院）以九十六年度禁字第六四
號裁定（下稱第六四號裁定），宣告其為禁治產人（並選定丁○
○、戊○○為其監護人）。詎系爭高雄土地，竟遭以贈與為原因
，先後於九十二年二月十四日、五月八日，向高雄市地政處新興
地政事務所辦妥所有權移轉登記（應有部分各二分之一，下稱系
爭高雄土地之移轉登記）予上訴人甲○○；另系爭台北房地則以
買賣為原因，於九十三年十二月二十九日，向台北縣板橋地政事
務所辦理所有權移轉登記予上訴人乙○○（下稱系爭台北房地之
移轉登記）。各該所有權移轉之債權及物權行為，暨所有權之移
轉登記，既不可能經由丙○○○之同意，即均屬無效。爰求為命
上訴人二人各自塗銷系爭高雄土地及台北房地之移轉登記之判決
。
上訴人則以：丙○○○在九十六年二月以前之長期臥病期間，生
活起居均由上訴人即其長媳甲○○照顧。其於辦理系爭高雄土地
及台北房地之移轉登記時，精神意識、言談溝通仍相當清楚、正
常，自有能力辨明贈與及買賣情事。因吳家財產全係吳秋倉、丙
○○○夫婦一手掙得，所有家財，乃皆由吳秋倉負責打理，而於
其晚年將大部分家產分配予其三位兒子（吳宏基、丁○○、戊○
○）後，就尚未分配之系爭高雄土地，經協商始決定贈與長媳甲
○○，以酬其長期照顧之辛勞。至系爭台北房地係以半賣半送之
方式出售予上訴人即長子吳宏基之同居人乙○○，並收訖價金。
各該所有權移轉契約書上，既經丙○○○親自簽名，即無被上訴
人所指無效之情。被上訴人請求塗銷各該所有權移轉登記，為無
理由等語，資為抗辯。
原審維持第一審所為被上訴人勝訴之判決，駁回上訴人之上訴，
係以：系爭高雄土地及台北房地，原均為被上訴人丙○○○所有
。於九十二、三年間，分別以贈與及買賣為原因，移轉登記所有
權予上訴人甲○○及乙○○之前，丙○○○早於九十一年十月九
日，經高雄榮民總醫院（下稱高雄榮總）鑑定為重度失智症，並
領有身心障礙手冊，九十六年八月間更經第六四號裁定，宣告其
為禁治產人，由丁○○、戊○○共同擔任監護人等事實，為兩造
所不爭，固堪認為真實。惟經審酌自九十一年十月間起負責照顧
丙○○○之外勞「阿娣」，及訴外人吳林金之證述。再參以丙○
○○早於九十一年十月間即經高雄榮總鑑定為重度失智症，領有
身心障礙手冊，嗣又經法院宣告禁治產等情。可見丙○○○在九
十二、三年間，系爭高雄土地及台北房地，移轉登記所有權予甲
○○、乙○○時，已無法理解、判斷該移轉行為之意義及得失，
亦即依當時丙○○○之心智狀況，並無處理此種事務之能力。再
參諸辦理系爭高雄土地及台北房地移轉登記之代理人林子良證述
：悉由吳秋倉前來辦理，未與丙○○○接觸等語，益見系爭高雄
土地及台北房地所有權之移轉登記，均係本於吳秋倉一人之意思
，丙○○○實無參與意思決定之可能。嗣後丙○○○提起本件訴
訟，自係不承認吳秋倉之處分行為。依民法第一百十八條第一項
規定，系爭高雄土地及台北房地之移轉登記行為，應不生效力，
且查無丙○○○應負表見代理之授權人責任之情。從而，丙○○
○請求上訴人分別塗銷系爭高雄土地及台北房地之移轉登記，即
應准許等詞，為其判斷之基礎。
按審判長（或獨任法官）依民事訴訟法第一百九十九條第二項，
因定訴訟關係之闡明權，同時並為其義務，故審判長（或獨任法
官）對於訴訟關係未盡此項必要之處置，違背闡明之義務者，其
訴訟程序即有重大瑕疵，基此所為之判決，自屬違背法令。本件
被上訴人究係本於何項法律規定，或何種訴訟標的法律關係，得
請求上訴人塗銷系爭高雄土地或台北房地之所有權移轉登記？被
上訴人究係主張各該所有權移轉登記予上訴人，依民法第七十五
條之規定為無效，或依同法第一百十八條第一項規定，對於丙○
○○不生效力？均不明確。原審審判長未加闡明，逕予適用民法
第一百十八條第一項之規定，而為上訴人不利之判決，揆諸上述
說明，即屬違背法令。又判決書理由項下，應記載關於攻擊或防
禦方法之意見，民事訴訟法第二百二十六條第三項定有明文。準
此，法院為當事人敗訴之判決，而就其攻擊防禦方法之意見，有
未記載於判決理由項下者，即屬同法第四百六十九條第六款所謂
判決不備理由之當然違背法令。查依系爭高雄土地及台北房地移
轉登記之代理人林子良之證述，其手續悉由吳秋倉前來辦理，未
與丙○○○接觸，為原審所認定之事實。上訴人乙○○據此辯稱
：吳家全部財產，於吳秋倉生前全係由其一人獨自管理、處分…
…丁○○、戊○○趁其父吳秋倉生前意識不甚明確之際，煽惑吳
秋倉對於上訴人二人另件提起民事訴訟（高雄地院九十六年度重
訴字第一四九號）。而該事件卷證顯示，丁○○、戊○○均認為
系爭土地實際所有人為吳秋倉，丙○○○僅係原來的借名登記人
。系爭土地為吳秋倉之財產，不管登記何人所有，都是吳秋倉在
管理處分，這是不爭執之事實等語（原審卷第一宗一四一頁、一
四二頁、一三一頁），倘非子虛，即關涉系爭高雄土地或台北房
地之移轉登記，對於丙○○○是否不生效力之判斷，自屬重要之
攻擊防禦方法。原審未於判決理由項下說明不可採之理由，即為
上訴人敗訴之判決，亦有判決不備理由之違誤。上訴論旨指摘原
判決不當，求予廢棄，非無理由。
據上論結，本件上訴為有理由。依民事訴訟法第四百七十七條第
一項、第四百七十八條第二項，判決如主文。
中    華    民    國  九十九  年    五    月   二十   日
                      最高法院民事第三庭
                          審判長法官  蘇  茂  秋
                                法官  陳  碧  玉
                                法官  王  仁  貴
                                法官  張  宗  權
                                法官  陳  重  瑜
本件正本證明與原本無異
                                      書  記  官
中    華    民    國  九十九  年    六    月    一    日
                                                      v

司法院資訊處製作；財團法人民間司法改革基金會備份。
